臺灣臺南地方法院臺南簡易庭民事判決
110年度南簡字第100號
原      告  蔡欣容  
被      告  蔡尚德  
上列當事人間確認本票債權不存在事件，本院於民國110年5月5
日言詞辯論終結，判決如下：
    主  文
一、確認被告持有如附表所示之本票，對原告債權不存在。
二、訴訟費用由被告負擔。
    事實及理由
一、按確認之訴非有即受確認判決之法律上利益者，不得提起。
    所謂即受確認判決之法律上利益，係指法律關係之存否不明
    確，原告主觀上認其在法律上之地位有不安之狀態存在，且
    此種不安之狀態，能以確認判決將之除去者而言（最高法院
    52年台上字第1240號裁判意旨參照）。又本票執票人，依票
    據法第123條規定，聲請法院裁定許可對發票人強制執行，
    係屬非訟事件，此項聲請之裁定，及抗告法院之裁定，僅依
    非訟事件程序，以審查強制執行許可與否，並無確定實體上
    法律關係存否之效力，如發票人就票據債務之存否有爭執時
    ，應由發票人提起確認之訴，以資解決（最高法院57年台上
    字第76號裁判意旨參照）。本件被告持有原告簽發如附表所
    示本票2張（下稱系爭本票），向本院聲請裁定准予強制執
    行，經本院裁定准予強制執行等情，業據原告提出109年度
    司票字第3448號裁定，是系爭本票既已由被告持有並主張權
    利，原告又否認系爭本票之債權存在，則被告就系爭本票之
    債權是否存在，即影響原告之法律上地位，而上開不安之狀
    態，得以本件確認判決將之除去，揆諸前揭說明，原告提起
    本件確認之訴，應有受確認判決之法律上利益，合先敘明。
二、原告起訴主張：
  ㈠被告持有系爭本票，前經法院裁定准予強制執行，惟系爭本
    票並非原告簽發，其上之發票人簽名、指印均非原告所為，
    兩造間並無任何債權債務關係存在。爰依非訟事件法第195
    條第1項規定，提起本件訴訟等語。
  ㈡並聲明：
  1.確認附表編號1、2本票，被告對原告的債權全部不存在。
  2.訴訟費用由被告負擔。
三、被告抗辯：
  ㈠原告之母張庭華為互助會之會首，被告參與該互助會，尚屬
    活會之會員，系爭本票是跟會期間，張庭華交付會員標會簽
    發之本票。後來會首張庭華倒會，被告遂將張庭華交付之本
    票，聲請裁定准予強制執行等語。
  ㈡並聲明：
  1.原告之訴駁回。
  2.訴訟費用由原告負擔。
四、本院得心證之理由：
　㈠按當事人主張有利於己之事實者，就其事實有舉證之責任，
    民事訴訟法第277條前段定有明文。又按在票據上簽名者，
    依票上所載文義負責，票據法第5條亦有明文。則依該規定
    反面解釋，非於票據上簽名者，即無須負擔票據責任。另按
    發票人主張本票係偽造，依修正前非訟事件法第101條第1項
    （按即修正後第195條第1項）之規定，對執票人提起確認本
    票係偽造或本票債權不存在之訴，應由執票人就本票為真正
    之事實，先負舉證責任（最高法院65年度第6次民庭庭推總
    會決議㈠參照）。另執票人如主張本票係發票人授權他人作
    成，亦應由執票人就此負舉證之責（最高法院80年度台上字
    第1713號判決意旨參照）。本件原告主張被告持有之系爭本
    票，並非原告簽發，本票上之指印亦與其指印不符，且未授
    權他人簽發系爭本票等語，為被告所否認，揆諸上開說明，
    被告自應就其抗辯系爭本票為原告簽發或授權他人代簽之事
    實，負舉證責任。
　㈡經查，關於系爭本票是否為原告簽發乙節，兩造同意就系爭
    本票上留存之指紋，與經本院採集原告10指紋，送法務部調
    查局鑑定，以確認系爭本票是否為原告所簽發(見本院卷第4
    4頁)，而系爭本票上留存有指紋各2枚，經法務部調查局將
    附表編號1所示本票指紋編為甲1、甲2類指紋、附表編號2所
    示本票指紋編為甲3、甲4類指紋，另本院採集原告10指紋則
    編為乙類指紋，以特徵比對方法鑑定結果，其中甲1、甲2、
    甲4類指紋彼此相同，但均與乙類10指指紋不同，上開本票
    指紋應非原告所有。至於，甲3類指紋因捺印模糊不清、不
    全，無法辨識紋線細部特徵，難與乙類指紋比對異同等情 
    ，有法務部調查局110年3月16日調科貳字第11003157070號
    文書暨指紋鑑識實驗室鑑定書在卷可參(見本院卷第107至11
    5頁)。再者，證人張庭華亦結證稱，原告並沒有要標會，系
    爭本票是其簽發，原告並不知情等語(見本院卷第161至163
    頁)。衡情證人張庭華於作證前，經本院告知作證內容如造
    成自身涉及刑事責任可拒絕作證後，仍明白表示願意作證，
    茲以偽造有價證券係最輕本刑3 年以上之重罪，若非確有此
    事，證人顯無甘冒偽造有價證券之重罪而為不實證述之理。
　　基此，系爭本票既非原告簽發，且系爭本票之發票人指印亦
    非原告所為，則原告主張其非系爭本票之發票人，兩造間並
    無票據或債權關係存在，實堪採信，為有理由。
五、綜上所述，系爭本票並非原告簽發，亦未授權他人簽發，系
    爭本票係遭他人偽造而簽發。從而，原告請求確認系爭本票
    債權不存在，為有理由，應予准許。
六、本件事證已臻明確，兩造其餘攻擊防禦及所舉證據，經核均
    於判決結果不生影響，爰不逐一論述，附此敘明。　　
七、訴訟費用負擔之依據：民事訴訟法第78條。　　
中　　華　　民　　國　　110 　年　　5 　　月　　19　　日
  　　　　　　　　臺灣臺南地方法院臺南簡易庭　　　　　
                                  法  官　田幸艷
以上正本係照原本作成。
如不服本判決，應於送達後廿日內，向本院提出上訴狀並表明上
訴理由，如於本判決宣示後送達前提起上訴者，應於判決送達後
廿日內補提上訴理由書（須附繕本）。
如委任律師提起上訴者，應一併繳納上訴審裁判費。
中　　華　　民　　國　　110 　年　　5 　　月　　20　　日
                                  書記官  駱映庭
附表:                                          編號 發票日 票面金額 (新臺幣) 到期日 利息起算日 (即提示日) 票據號碼 1 106年1月10日 6,100元 未載 106年1月10日 CH461856 2 106年1月10日 6,100元 未載 106年1月10日 CH461858